臺灣基隆地方法院刑事判決　　　　　　　 94年度訴字第749號
公　訴　人　臺灣基隆地方法院檢察署檢察官
被　　　告　丙○○
上列被告因常業詐欺等案件，經檢察官提起公訴（94年度偵字第
2265號），被告為有罪之陳述，本院合議庭裁定由受命法官獨任
以簡式審判程序進行審理，並判決如下：
    主  文
丙○○幫助意圖為自己不法之所有，以詐術使人將本人之物交付
，處有期徒刑貳月，如易科罰金，以佰元折算壹日。
    理  由
一、犯罪事實：
    緣丙○○自報紙看到收購金融機構帳戶之分類廣告，因缺錢
    花用，經撥打電話聯繫後，獲悉可利用提供金融機構帳戶牟
    利，適友人「蔣昆霖」（真實姓名、年籍不詳之成年男性）
    即為登報收購帳戶之人，雖預見將自己開設之金融機構帳戶
    （含存摺、提款卡、密碼）等物提供他人使用，該他人極可
    能以該帳戶作為詐欺取財犯罪之工具，竟因貪圖利得，先於
    民國94年4 月1 日，前往中國信託商業銀行基隆分行開立帳
    戶（帳號：000000000000-000000-0）， 旋於現場以以新臺
    幣（下同）3,000 元之代價，將上開帳戶之存摺、提款卡及
    密碼等物交予「蔣昆霖」。嗣有不明人士於94年4 月6 日晚
    間6 時30分許，冒稱「臺新銀行」人員，電洽甲○○訛稱其
    在臺北金飾店刷卡五萬餘元購買金子，願意代甲○○報警云
    云。未幾，另一名自稱內政部警政署「沈警官」去電甲○○
    ，要甲○○拿郵局及彰化銀行提款卡到郵局提款機查詢餘額
    。甲○○不疑有他，陷於錯誤，遂依指示操作，惟嗣後發現
    所使用之帳戶內遭匯款99,983元至丙○○上開帳戶，甲○○
    始知受騙，遂報警處理並凍結上開帳戶，而循線查悉上情。
二、程序事項：
    查本件起訴書之論罪法條雖記載為刑法第30條第1 項、第34
    0 條之幫助常業詐欺罪，及洗錢防制法第9 條第2 項之掩飾
    他人因重大犯罪所得財物或財產上利益之罪，然於本院行準
    備程序時，到庭實行公訴檢察官業已言詞聲明不再援用上開
    洗錢防制法之相關事實與論罪法條（94年10月5 日準備程序
    筆錄參照），而因被告丙○○所犯者非為死刑、無期徒刑、
    最輕本刑為3 年以上有期徒刑之罪或高等法院管轄第一審案
    件，其於準備程序進行中，先就被訴事實為有罪之陳述，經
    告知其簡式審判程序之旨，並聽取公訴人、被告之意見後，
    本院業已依刑事訴訟法第273 條之1 第1 項之規定，裁定由
    受命法官獨任以簡式審判程序進行本案之審理。
三、證據名稱：
    (一)被告於警詢、檢察官偵查及本院審理中之自白。
    (二)被害人甲○○於警詢中之指訴。
    (三)臺南市警察局受理「詐騙帳戶警示、詐騙電話斷化」通
        報單、財團法人金融聯合徵信中心通報紀錄、中國信託
        商業銀行對帳單。
四、論罪科刑：
    (一)按金融帳戶為個人之理財工具，一般民眾皆可自由申請
        開設金融帳戶，並無任何特殊之限制，且得同時在不同
        金融機構申請多數存款帳戶使用，並無借用他人帳戶使
        用之必要。另「衡諸一般常情，任何人均可辦理金融帳
        戶存摺使用，如無正當理由，實無借用他人存摺使用之
        理，而金融存摺亦事關個人財產權益之保障，其專有性
        甚高，除非本人或與本人親密關係者，難認有何理由可
        自由流通使用該存摺，一般人均有妥為保管及防止他人
        任意使用之認識，縱特殊情況偶需交付他人使用，亦必
        深入瞭解用途及合理性，始予提供，且該等專有物品如
        落入不明人士手中，而未加以闡明正常用途，極易被利
        用為與財產有關之犯罪工具，此為吾人依一般生活認知
        所易於體察之常識，而有犯罪意圖者，非有正當理由，
        竟徵求他人提供帳戶，客觀上可預見其目的，係供為某
        筆資金之存入，後再行領出之用，且該筆資金之存入及
        提領過程係有意隱瞞其流程及行為人身分曝光之用意，
        一般人本於一般認知能力均易於瞭解」（最高法院93年
        度臺上字第31號判決意旨參照）。且邇來以電話、手機
        簡訊通知中獎、刮刮樂或其他類似之不法詐騙份子，為
        掩飾其等不法行徑，以避免執法人員循線查緝，經常利
        用他人存款帳戶、印章、提款卡暨密碼，以確保犯罪所
        得免遭查獲，類此案件在社會上層出不窮，亦屢經報章
        雜誌及其他新聞媒體再三披露，故避免此等專屬性甚高
        之物品被不明人士利用為與財產有關之犯罪工具，亦為
        一般生活認知所應有之認識。且一般人對自己之金融機
        構帳戶所用之存摺、提款卡、密碼及印鑑，均妥為保管
        ，恐被他人得知帳號或密碼後，有被冒領、或其他非法
        使用之虞。而本案被告貪圖利得，以3,000 元之代價將
        上開帳戶存摺、提款卡、密碼等物交付他人，衡之常情
        ，被告當有預見該他人收購帳戶存摺、提款卡等物，應
        係用來作為非法之用，是被告理應有認識該人可能將帳
        戶用來作為犯罪之用，竟猶仍出售予該人並收取對價，
        是該收購帳戶之人將該帳戶用來供自己或他人作為詐欺
        取財之用，亦為被告所容忍及允許，亦即不違反被告之
        本意。且單憑上開被害人所述情節，固無法證明實施詐
        欺手法者即係被告本人，惟被害人金錢均係轉帳進入被
        告提供他人之帳戶，顯見向被害人施以詐術之歹徒，即
        係利用上開帳戶作為詐財之工具。而刑法上之故意，非
        僅指直接故意，尚包含間接故意（未必故意）。所謂之
        間接故意係指行為人對於構成犯罪事實，預見其發生而
        其發生並不違反其本意者而言，刑法第13條第2 項定有
        明文。又幫助犯之成立以行為人主觀上認識被幫助者正
        欲從事犯罪或係正在從事犯罪，且該犯罪有既遂之可能
        ，而其行為足以幫助他人實現構成要件者，即具有幫助
        故意，並不以行為人確知被幫助者係犯何罪名為必要（
        仍需在幫助犯罪之共同認識範圍內）。至於行為人在正
        犯實施犯罪前為幫助行為者，則構成事前幫助犯。被告
        將其所有之上開帳戶存摺、提款卡、密碼等物交付「蔣
        昆霖」男子，再由不明人士實施詐騙行為，縱無證據證
        明被告明知利用帳戶等物遂行犯罪者之行為態樣，亦即
        除可能供詐欺取財、恐嚇取財（常見類型為竊車後向車
        主勒索財物，即一般所稱「擄車勒贖」）外，亦有可能
        遭從事擄人勒贖等重大犯罪，而有溢出被告原先幫助犯
        罪之共同認識範圍，然就該實施詐欺行為人嗣後將被告
        出售之帳戶供詐欺取財所得之用，顯不違反被告本意，
        被告自有幫助詐欺取財之未必故意。且依卷附之資料及
        證據，僅能證明某不明人士曾以電話詐騙方式詐騙本案
        被害人得手，核無其他積極證據足以證明該不明人士有
        本於同一犯罪行為之意思反覆為之，且賴以為生之常業
        詐欺犯行，應僅能成立普通詐欺罪甚明。
    (二)核被告所為，係幫助犯刑法第339 條第1 項之詐欺取財
        罪。公訴意旨論以幫助常業詐欺罪，固有未洽，惟因起
        訴之基本原因事實相同，爰依法變更起訴法條。又被告
        幫助他人犯前開罪名，爰依刑法第30條第2 項之規定，
        按正犯之刑減輕之。
    (三)本院審酌被告時值青年，不思以正當管道獲取金錢，其
        提供帳戶供詐騙行為人獲取犯罪所得之行為雖無足取，
        且嚴重影響社會秩序，然其係因貪獲小利，一時失慮始
        有上開犯行，惡性尚非重大，併其犯後坦承罪行之態度
        等一切情狀，量處如主文所示之刑，併諭知易科罰金之
        折算標準。
    (四)至上開存摺、提款卡等物，均係被告所有（被告僅係有
        償交付他人使用，並未移轉所有權）且供犯罪所用之物
        ，因未據扣案，且無證據足證現仍存在而未滅失，為免
        將來執行困難，爰不予宣告沒收。
五、起訴書原論罪法條固有援引幫助犯洗錢防制法第9 條第2 項
    之掩飾他人因重大犯罪所得財物或財產上利益之罪，嗣經實
    行公訴檢察官當庭言詞聲明更正不再援用相關事實及論罪法
    條。且查：
    (一)按洗錢防制法之制定，旨在防止特定重大犯罪不法所得
        之資金或財產，藉由洗錢行為，諸如經由各種金融機關
        或其他交易管道，轉換成為合法來源之資金或財產，切
        斷資金與當初犯罪行為之關連性，隱匿犯罪行為或該資
        金不法來源或本質，使偵查機關無法藉由資金之流向追
        查犯罪行為人，其所保護之法益為國家對特定重大犯罪
        之追訴及處罰。又洗錢行為係指行為人為掩飾或隱匿自
        己重大犯罪所得財物或財產上之利益（洗錢防制法第2
        條第1 款），或行為人掩飾、收受、搬運、寄藏、故買
        或牙保他人因重大犯罪所得財物或財產上之利益（同法
        第2 條第2 款）。除利用不知情之合法管道（如金融機
        關）為之外，其他使所得財物或利益之來源合法化，或
        改變該財物或利益之本質，以避免追訴處罰之掩飾、藏
        匿犯特定重大犯罪所得財產或利益之行為均屬之。若非
        先有犯罪所得或利益，再加以掩飾或隱匿，而係取得犯
        罪所得或利益之犯罪手段，或未合法化犯罪所得或利益
        之來源，而能一目瞭然來源之不法性，即非洗錢防制法
        所規範之對象。
    (二)本件係被告以外之人，利用被告所提供之帳戶將詐欺所
        得之款項直接匯入該帳戶，其要求被害人將金錢匯入被
        告帳戶之行為，本即係實施詐欺行為之犯罪手段，並非
        於取得財物後，另為掩飾、隱匿其詐欺所得之行為，亦
        非被告於該詐欺行為人實施詐欺犯罪取得財物後，另由
        被告為之掩飾、隱匿行為。且偵查機關得藉由被害人將
        款項匯入被告帳戶等情，一目瞭然資金來源之不法性，
        並得以追查資金之流向，資金與當初犯罪行為之關連性
        並未被切斷，與「掩飾」、「隱匿」之性質亦有不符，
        核與洗錢防制法第2 條規定之洗錢行為構成要件有間，
        併此說明。
六、特予敘明部分：
    (一)當代法院之任務，雖有「司法積極（judicial activis
        m）」 與「司法自制（judicial self-restraint）」
        路線之爭，然面對瞬息萬變的社會發展與科技創新，犯
        罪手法與侵權態樣往往超越立法者制訂規範之進程。偵
        查機關本於刑事政策與維護治安之角色功能，時有援用
        規範密度不足之既有法律，追訴若干新興犯罪中存在之
        行為態樣。而法院之任務重在適用法律而為裁判，在罪
        刑法定原則下，面對規範密度不足之既有法律，除非既
        有法律存在規範明確之處罰條文可得援用，本應從嚴解
        釋，拒絕以構成要件不相合致之刑罰規範加諸人民，方
        可促成立法者知所警覺而從速增修法令，此可自我國刑
        法分則近年來針對電腦、網路犯罪所增訂之相關條文之
        發展歷程窺見一二。再者，當代法院應體認其本身法律
        以外之專業能力有限，以及長期存在之民主正當性較民
        選立法部門為弱之困境，首應重視個案事實並逐案解決
        （case by case），動輒訴諸自我想像得能廣泛適用之
        規則，或提出抽象深入之艱澀理論，除將動搖憲法權力
        分立之平衡基礎，造成司法權與立法權之衝突緊張，因
        個案中提出之抽象規則或理論往往無法解決事實基礎不
        同之後續其他個案，結果往往治絲益棼。換言之，法院
        應扮演觸媒角色，透過個案裁判釋放訊息（signal-sen
        ding）協助社會形成各種價值，而非單憑個案即欲主導
        或壟斷價值決定之形成空間。
    (二)邇來犯罪集團利用「人頭帳戶」取得受詐騙者或受恐嚇
        者交付之金錢，藉以掩飾真正犯罪行為人之身分，避免
        檢調機關查緝，業已成為新興之犯罪態樣。而檢察機關
        為求杜絕此類詐騙行為，時有在尚未緝獲實施詐騙或恐
        嚇行為者前，針對提供金融帳戶者，或以洗錢防制法第
        九條、或以幫助詐欺取財、幫助恐嚇取財等罪名據以起
        訴。各級法院實務對此則見解不一，除有以缺乏共同或
        幫助犯罪之主觀犯意而諭知無罪外，論以共同洗錢、幫
        助洗錢、幫助詐欺或恐嚇、幫助連續詐欺或恐嚇、幫助
        常業詐欺、共同詐欺或恐嚇、共同常業詐欺等罪名皆有
        之。因個案具體情節與查獲事證容有差異，是否有罪、
        應論以何一罪名，尚難一概而論。而一般人對於收購帳
        戶者從事詐欺、恐嚇取財等犯罪行為固可預見，且不違
        反本意，然若收購帳戶者以該帳戶作為擄人勒贖之贖金
        轉帳帳戶，甚或其他非典型之犯罪行為，依前揭說明，
        除非有其他積極證據證明提供帳戶者知情，否則應認已
        逾越提供帳戶者幫助犯罪之共同認識範圍，此為憲法「
        規範明確性原則」與刑法「罪刑法定原則」之必然解釋
        。本院基於憲法權力分立原則，固不應越俎代庖僭越立
        法者本於立法裁量之政策形成空間，惟就審判職務上所
        發現之立法疑義與疏漏，本於前述經由個案判決「釋放
        訊息」之角色功能，而認：
    １、按「將國民身分證交付他人或謊報遺失，以供冒名申請
        護照者，處5 年以下有期徒刑、拘役或科或併科新臺幣
        100,000 元以下之罰金」、「受託申請護照，明知第1
        項至第4 項事實或偽造、變造或冒用之照片，仍代申請
        者，處5 年以下有期徒刑、拘役或科或併科新臺幣100,
        000 元以下之罰金」、「將護照交付他人或謊報遺失以
        供他人冒名使用者，處5 年以下有期徒刑、拘役或科或
        併科新臺幣100,000 元以下罰金」，89年5 月17日修正
        後之護照條例第23條第2 項、第4 項、第24條第2 項分
        別定有明文，此即為立法院針對當時盛行之提供證件供
        人冒名申請護照或供人冒名使用護照等新興犯罪手法，
        因有感當時刑罰法令此部分之規範有所疏漏，法院或以
        共同詐欺罪論處，或以幫助詐欺罪論處，抑或以法無處
        罰明文論以無罪，嚴重傷害人民之法信賴感，故特別修
        法針對此類犯罪型態予以處罰明文，以杜爭議。
    ２、是以針對無正當理由出賣或出借金融機關帳戶予他人，
        便利他人遂行詐欺及其他犯罪等犯罪所得之行為，目前
        實務所持見解仍甚分歧。本院雖認個案上仍應依具體事
        證判斷行為人是否知情、有無洗錢、是否為詐欺共同正
        犯、抑或基於幫助詐欺之犯意等，尚難僅以法無明文概
        以無罪論之，然為求法規範明確性與可預見性，如在刑
        事政策上認為上開行為有處以「刑罰」之必要，立法機
        關允宜比照護照條例修法模式而為妥適立法，以杜爭議
        。
七、適用之法律依據：
    刑事訴訟法第273 條之1 第1 項、第299 條第1 項前段、第
    300 條、第310 條之2 、第454 條，刑法第339 條第1 項、
    第30條、第41條第1 項前段，罰金罰鍰提高標準條例第1條
    前段、第2 條。
本案經檢察官乙○○到庭執行職務。
如不服本判決，得自收受送達之日起10日內，向本院提起上訴。
中　　華　　民　　國　　94　　年　　10　　月　　19　　日
                  刑事第四庭法  官　楊皓清
以上正本證明與原本無異。
對於本件判決如有不服，應於收受送達後10日內，向本院提出上
訴書狀，上訴於臺灣高等法院，並按他造當事人之人數附具繕本
。
中　　華　　民　　國　　94　　年　　10　　月　　19　　日
                            書記官　王月娥
附錄論罪法條：
刑法第339條第1項：
意圖為自己或第三人不法之所有，以詐術使人將本人或第三人之
物交付者，處5年以下有期徒刑、拘役或科或併科1千元以下罰金
。
